臺灣高等法院高雄分院刑事判決
110年度勞安上訴字第1號
上  訴  人  
即  被  告  祐立鑫有限公司  統一編號：00000000號

代  表  人  戴崇祐


上  訴  人  
即  被  告  戴崇祐


選任辯護人  張介鈞律師
            張鈞棟律師
上  訴  人  
即  被  告  鄭明雄


上列上訴人等因過失致死等案件，不服臺灣高雄地方法院109年
度勞安訴字第4號，中華民國110年5月4日第一審判決（起訴案號
：臺灣高雄地方檢察署108年度偵字第9486號、109年度偵字第14
964號），提起上訴，本院判決如下：
    主  文
原判決撤銷。
祐立鑫有限公司犯職業安全衛生法第四十條第二項之違反應有防
止危害安全衛生設備及設施規定，致生職業災害罪，科罰金新臺
幣參萬元。
丁○○犯過失致人於死罪，處有期徒刑拾月。緩刑貳年，並應依
附件所示本院110 年度附民移調字第110號調解筆錄之內容履行
尚未完成之賠償義務。 
丙○○犯過失致人於死罪，處有期徒刑捌月。緩刑貳年，並應依
附件所示本院110 年度附民移調字第110號調解筆錄之內容履行
尚未完成之賠償義務。 
    事  實
一、祐立鑫有限公司（設高雄市○○區○○路000 巷00弄00號5 樓，
    下稱祐立鑫公司）從事電銲、機械安裝、鑽孔等工程業務，
    祐立鑫公司為職業安全衛生法所規範之事業主、事業單位；
    丁○○為祐立鑫公司之負責人，綜理祐立鑫公司之營運、管理
    、決策等業務，為從事業務之人；丙○○則係為祐立鑫公司向
    新東洋海釣場負責人范臣添承攬新東洋海釣場鐵皮屋頂更換
    工程（下稱系爭工程），並為現場負責人，對系爭工程作業
    人員具指揮、調派、監督、管理權責，亦為從事業務之人，
    上開3 者均屬職業安全法所列之雇主；陳甲乙受僱於祐立鑫
    公司，從事上開工程相關作業時，為職業安全衛生法第2 條
    第2 款所稱之勞工；祐立鑫公司、丁○○、丙○○知悉在址設高
    雄市○○區○○路000 巷0 弄0 ○00號新東洋海釣場屋頂進行系
    爭工程，須至約8.3 公尺高之屋頂上方進行作業，而依職業
    安全衛生法、營造安全衛生設施標準規定，雇主對勞工於易
    踏穿材料構築之屋頂作業時，為防止勞工墜落，應先規劃安
    全通道，於屋架上設置適當強度，且寬度在30公分以上之踏
    板，並於下方適當範圍裝設堅固格柵或安全網等防墜設施。
    詎祐立鑫公司、丁○○明知丙○○並無能力自行設置上開安全設
    施，竟疏未注意上情，未提供亦未要求丙○○依規定設置上開
    安全措施，而於民國108 年3 月20日指派盧耀淋、陳甲乙於
    翌（21）日前往新東洋海釣場與丙○○一同從事系爭工程，嗣
    於108 年3月21日14時許，丙○○應注意且能注意，竟未注意
    上開情形，即令盧耀淋、陳甲乙上到新東洋海釣場屋頂工作
    ，致陳甲乙在新東洋海釣場屋頂處進行系爭工程時，不慎踏
    穿採光罩而墜落至新東洋海釣場乾枯之魚池內，受有出血性
    休克、頭部鈍傷併顱內出血及顏面骨骨折、右側4-8 肋骨骨
    折併右側氣血胸、右股骨骨折、骨盆骨骨折、肝臟鈍傷、右
    膝擦傷等傷害，經送醫急救，仍於108 年3 月21日21時許（
    起訴書誤載為22時許）不治死亡。
二、案經陳甲乙之妻乙○○訴由臺灣高雄地方檢察署檢察官偵查起
    訴。
    理  由
一、證據能力：
　　上訴人即被告祐立鑫有限公司、丁○○、丙○○（下稱被告
　　祐立鑫有限公司、丁○○、丙○○）所犯本件並非為死刑、無期
    徒刑、最輕本刑為3 年以上有期徒刑之罪或高等法院管轄之
    第一審案件，而其於本院審理時就被訴事實為有罪之陳述，
    經本院告知簡式審判程序之旨，並聽取當事人之意見後，裁
    定行簡式審判程序（見本院卷第136、137頁）。因此，本案
    之證據調查，依刑事訴訟法第273 條之2 規定，不受同法第
    159條第1 項、第161 條之2 、第161 條之3 、第163 條之1
     及第164 條至第170 條規定之限制，先此敘明。
二、認定犯罪事實所憑之證據及理由
　㈠前揭犯罪事實，業據上訴人即被告丁○○、丙○○於本院審理時
    供承不諱（見本院卷第136頁），核與證人鄭永福於偵查及
    原審證稱：在祐立鑫公司工作時，丁○○帶我們做現場，丙○○
    派工作給我們，都是丙○○通知我們去哪裡工作，也是丙○○發
    薪水給我們，我介紹被害人來祐立鑫公司工作，當時我跟丁
    ○○說有朋友想要進祐立鑫公司工作，丁○○說不然叫他隔天來
    看看，被害人就在案發前二天到被告祐立鑫公司之小港機場
    工地（下稱小港機場工地）看，案發前一天到小港機場工地
    做了一天工，當時我有帶被害人去找丁○○，丁○○指派被害人
    去幫忙扶樓梯，要下班時丙○○在小港機場工地有說有些人隔
    天要去新東洋海釣場施工，案發當日被害人有先到小港機場
    工地，丙○○在小港機場工地有派工說哪些人留在現場，哪些
    人到新東洋海釣場拆浪板螺絲，丙○○就是在當時指派被害人
    陳甲乙去新東洋海釣場工作，我在祐立鑫公司工作時，丙○○
    也會指派我去別人的工程支援等語（見他卷第33頁至第34頁
    、原審訴字卷第191 頁至第206 頁）；證人陳勁宇於偵查中
    證稱：案發前一日我有跟被害人一起做太陽能工程，案發當
    日是老闆丙○○分配工作給被害人，嚴格來說丙○○、丁○○都是
    老闆，當時丙○○負責找工程，丁○○顧現場，我在祐立鑫公司
    工作時幾乎都是丙○○發薪水給我，也是丙○○分配工作，如果
    丙○○沒有空，丁○○就幫忙發薪水等語（見他卷第55頁至第57
    頁）；於原審證稱：我一直都跟著丙○○工作，在案發前一天
    有跟被害人一起在小港機場工作，我在案發前一天或案發當
    天有在小港機場工地聽到丙○○指派被害人去新東洋海釣場工
    作，當時丙○○是指派有些人在小港機場工地工作，有些人去
    新東洋海釣場工作，我在祐立鑫公司工作時都是丙○○發給工
    資，如果被指派去支援別人的工程，也是由丙○○發給工資等
    語（見原審訴字卷第208 頁至第218 頁）；證人盧耀淋於偵
    查及原審證稱：我在祐立鑫公司工作時，薪水是丁○○在工地
    發現金給我，丙○○也有發過薪水，丙○○都會來工地現場走來
    走去，丁○○在案發前一天跟我還有被害人說我們隔天去新東
    洋海釣場支援丙○○做系爭工程，這次支援的薪水也是由丁○○
    發給，去支援的薪水跟我在祐立鑫公司工作相同，案發前一
    日在小港機場工地，丁○○跟我說找被害人一起去找丙○○等語
    （見他卷第25頁至第27頁、原審訴字卷第174 頁至第190 頁
    ）；被告丁○○於偵查中亦自承：案發前一天，被害人出現在
    小港機場工地，我是當天下午才到工地，看到他時我還詢問
    鄭永福說他是誰，鄭永福說他是來看看的，沒想到被害人就
    開始做工作，人是鄭永福找來的，我就說當天就算了，隔天
    叫他去丙○○那裡工作，我平常會去小港機場工地，如果我不
    在會請丙○○去現場看，並回報現場狀況給我，也會請丙○○幫
    我發薪資、指派工作等語（見他卷第64頁至第66頁）；被告
    丙○○於偵查中供稱：我會幫被告丁○○發放薪水，如果是我介
    紹給被告祐立鑫公司的工程，我也會去現場看等語（見他卷
    第41頁至第44頁、訴字卷第99頁）。足徵被害人確於案發前
    一日前往小港機場工地，經鄭永福介紹予被告丁○○後，被告
    丁○○指示被害人於小港機場工地施工一天，復指示盧耀淋與
    被害人於案發前一日先與被告丙○○在小港機場工地見面，商
    議隔日前往新東洋海釣場施工之事項，被告丙○○則於案發當
    日，在小港機場工地分配祐立鑫公司員工工作時，一併指派
    盧耀淋與被害人前往新東洋海釣場工作。被告丙○○既係為被
    告祐立鑫公司介紹工程，被告丙○○如需工人一同施工，亦會
    由被告祐立鑫公司指派員工施作，且被告丁○○亦知悉案發當
    日盧耀淋與被害人從事拆浪板之工程，本次承接系爭工程，
    施工人員為被告丙○○、盧耀淋、被害人等情，亦據被告丁○○
    、丙○○於偵查及原審供承在卷（見他卷第41頁至第44頁、第
    63頁至第66頁、偵一卷第15頁至第17頁、訴字卷第97頁至第
    100頁）。被害人既經被告丁○○之指派而於案發前一日在小
    港機場工地工作，於案發當日至新東洋海釣場工作，與祐立
    鑫公司之員工分工合作完成工作事項，可認被害人於案發前
    一日為被告祐立鑫公司之勞工，為被害人之雇主無訛，從而
    被告丁○○、丙○○於本院之自白與事實相符。
  ㈡被害人前往新東洋海釣場進行系爭工程時，因未規劃安全通
    道及設置合於規定之踏板、安全網等防墜設施，不慎踏穿採
    光罩致受有上開傷害而不治死亡之事實，亦據告訴人乙○○於
    偵查中；證人盧耀淋偵查及原審；范臣添於偵查中證述在卷
    ，並有高雄市立小港醫院診斷證明書（見警卷第19頁）、現
    場照片6 張（見警卷第23頁至第25頁）、相驗照片19張（見
    警卷第26頁至第37頁）、相驗筆錄（見相卷第37頁）、臺灣
    高雄地方檢察署相驗屍體證明書（見相卷第41頁）、檢驗報
    告書（見相卷第43頁至第53頁）、高雄市政府勞工局勞動檢
    查處函暨勞工陳甲乙發生墜落災害致死重大職業災害檢查報
    告書（見相卷第115頁至第137 頁）在卷可憑，此外，復有
    被告祐立鑫有限公司之有限公司設立登記表、有限公司變更
    登記表（見偵一卷第35頁至第37頁、第97頁至第99頁）、被
    告祐立鑫公司之經濟部商業司商工登記公示資料查詢（見原
    審卷第17頁至第19頁）在卷可稽。
　㈢按雇主對「防止有墜落、崩塌等之虞之作業場所引起之危害
    」之事項應有符合規定之必要安全衛生設備及措施，職業安
    全衛生法第6 條第1 項第5 款定有明文。雇主使勞工於屋頂
    從事作業時，應指派專人督導，並於易踏穿材料構築之屋頂
    作業時，應先規劃安全通道，於屋架上設置適當強度，且寬
    度在30公分以上之踏板，並於下方適當範圍裝設堅固格柵或
    安全網等防墜設施。但雇主設置踏板面積已覆蓋全部易踏穿
    屋頂或採取其他安全工法，致無踏穿墜落之虞者，不在此限
    ，營造安全衛生設施標準第18條第1 項第3 款亦定有明文。
    本件系爭工程係由被告丙○○向新東洋海釣場之負責人范臣添
    承攬，被告祐立鑫公司為被害人之雇主，乃未設置上開安全
    設施以確保施作勞工之安全，即指派被害人至新東洋海釣場
    屋頂從事系爭工程，被害人復係因被告丁○○、丙○○未依規定
    設置安全通道、踏板、堅固格柵及安全網之情形下，在新東
    洋海釣場屋頂處進行系爭工程時，不慎踏穿採光板，墜落於
    新東洋海釣場之乾枯魚池，而受有出血性休克、頭部鈍傷併
    顱內出血及顏面骨骨折、右側4-8 肋骨骨折併右側氣血胸、
    右股骨骨折、骨盆骨骨折、肝臟鈍傷、右膝擦傷等傷害，送
    醫不治死亡，其致死之原因，與被告丁○○、丙○○未依上開勞
    動法令，設置安全通道、踏板、堅固格柵及安全網等情形直
    接相關，且依當時情形，並無不能注意之情事，則被告丁○○
    、丙○○違反前揭職業安全衛生法及營造安全衛生設施標準之
    義務而有過失之行為，與被害人之死亡結果間具有相當因果
    關係，足堪認定。　
　㈣綜上所述，被告丁○○、丙○○之自白與事實相符，本件罪證明
    確，被告等前開犯行堪以認定。
三、論罪的理由
  ㈠被告丁○○、丙○○行為後，刑法第276條業於108年5月29日修正
    公布，並自108年5月31日生效施行，修正前刑法第276條規
    定：「因過失致人於死者，處2年以下有期徒刑、拘役或2千
    元以下罰金。從事業務之人，因業務上之過失，犯前項之罪
    者，處5年以下有期徒刑或拘役、得併科3千元以下罰金。」
    ；修正後刑法第276條則規定：「因過失致人於死者，處5年
    以下有期徒刑、拘役或50萬元以下罰金。」經比較新、舊法
    結果，修正後過失致死罪之最重主刑與修正前之業務過失致
    死罪相同，而修正前之規定僅得選科徒刑、拘役刑，修正後
    之法律尚可選科罰金刑，又修正前可併科罰金，修正後無併
    科罰金之規定，依刑法第35條第3項之規定，修正前無選科
    罰金刑並有併科主刑，自以修正後之規定較有利於被告，應
    適用修正後之刑法第276條之規定論處。至職業安全衛生法
    於108年5月15日雖有修正第6條之規定，惟本案所適用之該
    法第6條第1項第5款規定之內容並未修正，故無新舊法比較
    之問題，附此敘明。
  ㈡核被告丁○○、丙○○所為，均係犯職業安全衛生法第40條第1項
    之罪及刑法第276條之過失致死罪，被告祐立鑫公司為法人
    ，應就其違反職業安全衛生法第6條第1項第5款規定所生死
    亡職業災害，依同法第40條第2項規定科以罰金。被告丁○○
    、被告丙○○因一過失行為，致被害人死亡，係一行為同時觸
    犯過失致人於死罪及職業安全衛生法第40條第1項之罪，屬
    想像競合犯，均應從一重依刑法第276條過失致人於死罪處
    斷。
四、上訴論斷的理由
　㈠原審據以論處被告罪刑，固非無見；惟查：被告丁○○、丙○○
    、祐立鑫公司於本院審理中業與被害人家屬甲○○等4人達成
    調解，同意賠償其等4人新台幣（下同）350萬元，其中150
    萬元業於110年12月28日給付完畢，餘款應自111年3月5日起
    ，於每月5日給付10萬元，至清償完畢為止，有本院110年度
    附民移調字第110號調解筆錄在卷可憑，且被告丁○○於本院
    審理時亦已坦承犯行，原審未及審酌上開重要量刑事實，被
    告等上訴意旨執此指摘，為有理由，自應由本院將原判決撤
    銷改判。
　㈡爰審酌被告丁○○公司之負責人，指派被害人至新東洋海釣場
    工作，被告丙○○負責招攬系爭工程並為現場負責人，未依職
    業安全衛生法及職業安全衛生設施規則之規定，提供符合標
    準之必要安全衛生設備之疏失程度、造成被害人死亡及職業
    災害非輕，同時使被害人家屬受有精神上痛苦與遺憾、犯後
    坦承犯行，坦承犯行之時期、前此均無因犯罪而受科刑之前
    科，有臺灣高等法院被告前案紀錄表在卷可憑，素行尚佳，
    事後已與被害人家屬達成和解，賠償部分損害，態度尚稱良
    好、被告祐立鑫公司之資本額，代表人之過失程度，被害人
    家屬之科刑意見（見本院卷第123頁），被告丁○○大學畢業
    之智識程度，為被告祐立鑫公司之負責人，月收入約（新臺
    幣）6至8萬元，未婚之家庭經濟狀況，被告丙○○國中畢業之
    智識程度，現從事工程業，月收入約4萬元，已離婚，子女
    均已成年，現扶養1名未成年孫女（見本院卷第149-150頁）
    等一切情狀，分別量處如主文第2-3項所示之刑。被告祐立
    鑫公司為法人，不就所宣告之罰金刑為易服勞役之諭知。
五、被告丁○○、丙○○2人前未曾受有期徒刑以上刑之宣告，業如
    前述，本案係因一時疏忽所致，犯後坦承犯行，知所悔悟，
    經此偵審程序及受科刑之教訓後，當知所警惕，信無再犯之
    虞，被害人家屬亦表給附條件緩刑之機會，本院認所宣告之
    刑以暫不執行為適當，爰依刑法第74條第1項第1款之規定，
    宣告刑2年，併應依附件所示本院110年度附民移調字第110
    號調解筆錄之內容履行其賠償義務。若於本案緩刑期間，違
    反上開所定負擔情節重大，足認原宣告之緩刑難收其預期效
    果，而有執行刑罰之必要，依刑法第75條之1第1項第4款規
    定，得撤銷其等緩刑之宣告，併此敘明。
據上論結，應依刑事訴訟法第369條第1項前段、第364條、第299
條第1項前段，判決如主文。
本案經檢察官楊慶瑞到庭執行職務。
中　　華　　民　　國　　111 　年　　2 　　月　　24　　日
                  刑事第四庭    審判長法  官  黃建榮
                                      法  官  任森銓
                                      法  官  李嘉興
以上正本證明與原本無異。
被告祐立鑫有限公司不得上訴。
其餘如不服本判決應於收受本判決後20日內向本院提出上訴書狀
，其未敘述上訴理由者，並得於提起上訴後20日內向本院補提理
由書狀（均須按他造當事人之人數附繕本）「切勿逕送上級法院
」。
中　　華　　民　　國　　111 　年　　2 　　月　　24　　日
　　　　　　　　　　　　　　　　　　　書記官  賴梅琴
附錄本判決論罪科刑法條：
職業安全衛生法第40條第1項、第2項
違反第6條第1項或第16條第1項之規定，致發生第37條第2項第1
款之災害者，處3年以下有期徒刑、拘役或科或併科新臺幣30萬
元以下罰金。
法人犯前項之罪者，除處罰其負責人外，對該法人亦科以前項之
罰金。
修正後即現行刑法第276條
因過失致人於死者，處5年以下有期徒刑、拘役或50萬元以下罰
金。